臺灣臺南地方法院民事判決　　　　99年度重訴字第122號
原　　　告　乘立化學工業股份有限公司
法定代理人　林李素珠
訴訟代理人　陳郁芬律師
　　　　　　蘇文奕律師
被　　　告　林傳欣
　　　　　　林峻宇
　　　　　　林培烜
共　　　同
訴訟代理人　李孟哲律師
上列當事人間請求塗銷所有權移轉登記等事件，本院於民國100
年8月9日言詞辯論終結，判決如下：
    主      文
原告之訴駁回。
訴訟費用新臺幣柒萬零捌佰玖拾肆元由原告負擔。
    事實及理由
甲、程序方面：
    按當事人喪失訴訟能力或法定代理人死亡或其代理權消滅者
    ，訴訟程序在有法定代理人或取得訴訟能力之本人，承受其
    訴訟以前當然停止；前開承受訴訟人於得為承受時，應即為
    承受之聲明；聲明承受訴訟，應提出書狀於受訴法院，由法
    院送達於他造，民事訴訟法第170 條、第175 條第1 項、第
    176 條分別定有明文。本件原告法定代理人已於民國99年7
    月16日由林傳義變更為林李素珠，有股份有限公司公司變更
    登記表附卷可稽（見本院卷第180 頁）。茲由林李素珠於99
    年10月12日具狀聲明承受訴訟（見本卷第176頁背面），經
    核尚無不合，應予准許。
乙、實體方面：
一、本件原告起訴主張：被告林傳欣任職原告公司期間侵占原告
    公司存款，去職後又不法占有帳冊資料，並持之於92年與96
    年間向該管機關誣指原告公司逃漏稅，使原告公司於99年7
    、8 、9月遭稅捐機關裁罰罰金、利息與滯納金，經原告向
    渠起訴請求侵權行為損害賠償近100萬元，現於鈞院以100年
    度訴字第490號審理中。存款部分業經鈞院98年度訴字第982
    號及台灣高等法院台南分院99年度上易字第17號判命渠應給
    付原告新台幣（下同）60萬元確定（以下簡稱為系爭60萬元
    債權），嗣於受強制執行之際，被告等人竟本於通謀虛偽之
    意思表示，以買賣為原因，分別於99年5月24日將其所有坐
    落於台南市○○區○○段268-42號土地（即附表編號1）移
    轉登記予其子即被告林峻宇，及於同年月28日，將其所有坐
    落於台南縣永康市（即改制後台南市永康區○○○○段559
    號土地（即附表編號2）移轉登記予其子即被告林培烜，致
    原告無從就附表所示2筆土地執行受償，被告等人顯係為規
    避原告強制執行，出於通謀虛偽意思表示而成立買賣契約，
    其買賣契約之債權行為及所有權移轉之物權行為無效，故爰
    依民法第87條前段提起先位訴訟。退步言之，伊於強制執行
    程序中聲請查封被告林傳欣卻一無所獲，可見被告上開債權
    行為及所有權移轉登記之物權行為確已損害原告之債權，衡
    諸常情，父子間之不動產移轉應無買賣價金給付之情，應屬
    無償贈與之法律行為；縱認被告間確有買賣關係存在，被告
    間為同財共居之父子至親，被告林峻宇、林培烜對被告林傳
    欣與原告之債權糾紛亦介入甚深，早已明知上開情形會損害
    原告權利，爰備位依民法第244條第1項及第2項請求等語，
    並聲明：
（一）先位聲明：
  １、確認被告林傳欣、林峻宇間就附表編號1所示不動產買賣
      契約關係不存在。
  ２、被告林峻宇應將附表編號1土地於99年5月24日以買賣為原
      因之所有權移轉登記予以塗銷，並回復為被告林傳欣所有
      。
  ３、確認被告林傳欣、林培烜間就附表編號2土地不動產買賣
      契約關係不存在。
  ４、被告林培烜應將附表編號2土地於99年5月28日以買賣為原
      因之所有權移轉登記予以塗銷，並回復為被告林傳欣所有
      。
（二）備位聲明：
  １、被告林傳欣、林峻宇間就附表編號1所示不動產，於99年5
      月10日所為之買賣行為，及於99年5月24日所為移轉所有
      權之行為應予撤銷。
  ２、被告林峻宇就附表編號1土地，於99年5月24日以買賣為原
      因所有權移轉登記應予塗銷。
  ３、被告林傳欣、林培烜就附表編號2所示不動產，於99年5月
      14日所為之買賣行為，及於99年5月28日所為之移轉所有
      權行為應予撤銷。
  ４、被告林培烜就附表編號2土地，於99年5月28日以買賣為原
      因之所有權移轉登記應予塗銷。
二、被告則分別抗辯如下：
（一）先位抗辯：
      被告確有買賣系爭2筆土地之事實，並以匯款之方式交付
      價金，不能僅因被告間有親屬關係即遽謂為其係通謀虛偽
      而成立。
（二）備位抗辯：
      被告林傳欣於系爭2筆土地買賣當時，因其與原告於鈞院
      97年度訴字第1186號民事訴訟所提供之擔保金147萬元尚
      未領回，被告林峻宇、林培烜以匯款方式所交付之買賣價
      金亦留在被告林傳欣名下之銀行帳戶，被告林傳欣並告知
      被告林峻宇、林培烜因有足夠金額供原告執行，故將系爭
      2筆土地移轉登記並不會損害原告之權利，被告林峻宇、
      林培烜亦非明知購買系爭2筆土地時，有損害原告權利之
      情事，原告亦不會因上開買賣契約及移轉登記所有權而受
      到損害。退步言之，縱認被告買賣及移轉登記系爭2筆土
      地確有損害原告權利，惟系爭2筆土地中移轉登記在後之
      附表所示編號2土地價值已足清償原告對被告林傳欣之債
      權額，原告主張撤銷被告林傳欣與林峻宇間就附表所示編
      號1土地之買賣及移轉登記之行為即無理由等語，資為抗
      辯。
（三）為此聲明：原告之訴駁回。
三、得心證之理由：
【一】先位聲明部分：
（一）按確認法律關係之訴，非原告有即受確認判決之法律上利
      益者，不得提起之，此民事訴訟法第247條前段定有明文
      。而該條所謂即受確認判決之法律上利益，係指因法律關
      係之存否不明確，致原告在私法上之地位有受侵害之危險
      ，而此項危險得以對於被告之確認判決除去之者而言（最
      高法院42年台上字第1031號判例參照）；又按就他人間之
      法律關係，須自己有具體的、個人的法律上之利益，始得
      提起確認其法律關係成立或不成立之訴（最高法院82年度
      台上字第1079號判決、99年度台上字第1362號判決意旨參
      照。而確認之訴，有即受確認判決之法律上利益，係屬於
      確認訴訟之權利保護必要要件，權利保護要件是否存在，
      則以言詞辯論終結時為準。如起訴當時權利保護要件存在
      ，而言詞辯論終結時有欠缺者，法院仍應認原告之訴為無
      理由。
（二）本件原告起訴主張被告林傳欣於99年5月4日經本院98年度
      訴字第982號及台灣高等法院台南分院99年度上易字第17
      號判決其應給付原告60萬元確定，後原告於100年4月間以
      聲請強制執行之方式獲得清償等情，有上開判決（本院卷
      第15到23頁）、臺灣高等法院臺南分院於99年5月14 日99
      南分院鼎民湘99上易字第05589號民事判決確定證明書（
      本院卷第24頁）及本院100年3月8日南院龍100司執廉字第
      17054號執行命令附卷可稽（見本卷第223頁），且為兩造
      所不爭執（見本卷第243頁），自堪信為真實。
（三）原告對於被告林傳欣取得強制執行名義之60萬元債權，前
      已述及，已獲得全部清償，故就此部分原告之債權既已獲
      得滿足，自無予以保護之必要。再原告雖稱尚有交付所有
      物部分尚未履行，惟查：原告取得對於被告林傳欣上開確
      定判決執行名義關於交付所有物之內容為：「印鑑章、營
      利事業登記證、空白支票本、商標證書、土地所有權狀、
      建物所有權狀、總分類帳、存貨分類帳、銷貨發票、分錄
      簿、傳票、銷貨簿、不入帳憑證、資產負債表、損益表、
      現金流量表、股東權益變動表、累積盈虧變動表、盈虧撥
      補表、董事會議會錄、股東常會議事錄、林傳義、林秋雄
      、林家緯印章」等（見本卷第20頁），其等均為物之交付
      ，並非金錢債權，原告無從直接強制執行被告林傳欣之不
      動產而獲得滿足。再被告林傳欣即便不交付執行名義所記
      載之物，執行法院得依強制執行法第123條將動產取交原
      告，或依強制執行法第128條處怠金或管收之。而在本院
      言詞辯論終結前，執行法院尚未對於被告林傳欣處以怠金
      。且即便處以怠金，此亦屬於公權力之實施，債權人為處
      以怠金之執行法院，並非原告本人，故原告對於被告林傳
      欣之強制執行名義未獲滿足者仍為物之交付，此自無從依
      強制執行被告林傳欣之不動產而獲得滿足，故原告請求確
      認被告三人就附表所示之不動產買賣契約之債權行為及物
      權行為均不存在併請求塗銷之，在訴訟上並無保護之必要
      ，為無理由。
（四）再原告主張因被告林傳欣任職原告公司期間，未據實申報
      營業稅捐，造成原告公司之損害，為此，原告對於被告林
      傳欣提起損害賠償訴訟，求償90餘萬元，目前由本院100
      年度訴字第490號繫屬中，故對於本件仍有受確認判決保
      護之必要云云。惟查：被告林傳欣對於訴外人林秋雄取得
      800萬元之執行名義（見本院100年度司執字第22362號執
      行卷），而被告林傳欣持該執行名義對於訴外人林秋雄強
      制執行，所扣押訴外人林秋雄之不動產經鑑定價格為1,72
      6,000元，在本院言詞辯論終結前，無論原告對於被告林
      傳欣另案損害賠償訴訟是否勝訴，被告林傳欣對於訴外人
      林秋雄之債權及扣押之不動產均足以擔保本件原告對於被
      告林傳欣之損害賠償請求權。從而，原告對於被告林傳欣
      與被告林峻宇及林培烜就如附表所示編號1、2所示不動產
      買賣契約之債權行為及物權行為並無確認訴訟保護之必要
      ，原告提起確認之訴為無理由，應予駁回。
【二】備位聲明部分：
（一）按債權人得依民法第244條規定行使撤銷權，以其債權於
      債務人為詐害行為時，業已存在者為限，若債務人為詐害
      行為時，其債權尚未發生，自不許其時尚非債權人之人，
      於嗣後取得債權時，溯及的行使撤銷權，此有62年台上字
      第2609號判例可資參照。
（二）本件就本院98年度訴字第982號民事確定判決所取得訴之
      聲明第1項60萬債權已清償，自不得再援此作為撤銷之理
      由。
（三）按因故意或過失，不法侵害他人之權利者，負損害賠償責
      任，此民法第184第1項前段定有明文。故侵權行為損害賠
      償請求權之構成要件，為行為人之侵權行為，造成被害人
      之損害發生，行為與結果間具有相當因果關係，始合於該
      要件。原告主張被告林傳欣自92-96年間任職原告公司負
      責人期間，因漏未申報營業事業所得稅，致使原告遭稅捐
      機關裁罰並徵收滯納金造成原告損害云云。惟即便原告所
      述為真實，被告林傳欣即便於92-96年有不法侵權行為，
      但其損害之發生原因為稅捐機關99年7、8、9月及100年1
      、2月之裁罰行為（見本卷第243頁背面）。易言之，稅捐
      機關於99年7、8、9月及100年1、2月之裁罰行為始造成原
      告損害之發生，才能使原告取得侵權行為請求權。而本件
      被告林傳欣處分附表編號1、2不動產之時點分別為99年5
      月間，故被告林傳欣處分系爭不動產期間，原告對於被告
      林傳欣尚未取得侵權行為損害賠償請求權。揆諸上開判例
      意旨，原告自不得以成立在後之債權為由，訴請撤銷系爭
      2筆土地買賣之債權行為及物權之所有權移轉行為。
四、綜上所述，原告依民法第87條前段及民法第244條第1項及第
    2項之規定，先位請求確認被告系爭2筆土地買賣契約關係不
    存在及請求塗銷登記並移轉為被告林傳欣所有，備位請求撤
    銷被告就系爭2筆土地買賣之債權行為及物權之移轉所有權
    行為，並塗銷所有權移轉登記，均無理由，應予駁回。
五、按訴訟費用，由敗訴之當事人負擔；法院為終局判決時，應
    依職權為訴訟費用之裁判，民事訴訟法第78條及第87條第1
    項分別定有明文。經核本件訴訟費用額為裁判費70,894元（
    有本院裁判費收據在卷可稽，見本院卷第1 頁前），此外，
    本件無其他訴訟費用支出，應徵收之第一審裁判費70,894元
    ，應由敗訴之原告負擔。
六、本件事證已臻明確，兩造其餘攻擊防禦方法及證據，核與判
    決之結果不生影響，爰不一一論列，併此敘明。
七、訴訟費用負擔之依據：民事訴訟法第78條、第87條第1項。
中    華    民    國   100    年    9     月    9     日
                         民事第二庭  法  官 田玉芬
以上正本證明與原本無異
如不服本判決，應於送達後20日內向本庭（台南市○○路○段308
號）提出上訴狀（須按他造當事人人數附繕本）。
中    華    民    國   100    年    9     月    13    日
                                     書記官 劉紀君